臺北高等行政法院判決
　　　　　　　　　　　　　　　　　　 94年度簡字第00411號
原　　　告　甲○○
被　　　告　臺北市政府社會局
代　表　人　薛承泰（局長）
訴訟代理人　乙○○
　　　　　　丁○○
　　　　　　丙○
上列當事人間因低收入戶事件，原告不服台北市政府中華民國93
年7月1日府訴字第09302417300號訴願決定，提起行政訴訟。本
院判決如下：
　　主  文
原告之訴駁回。
訴訟費用由原告負擔。
　　事  實
一、事實概要：原告領有肢障重度身心障礙手冊，民國（下同）
    92年度台北市低收入戶總清查，經台北市萬華區公所初審後
    送被告核定，被告以92年12月3日北市社2字第09242418000
    號函復台北市萬華區公所准予核定，並由台北市萬華區公所
    以92年12月29日北市萬社字第0890號函轉知原告審核結果，
    自93年1月起核列原告1人為低收入戶第3類。原告不服，提
    起訴願，遭決定駁回，遂向本院提起行政訴訟。
二、兩造聲明：
　(一)原告聲明：
    1.訴願決定及原處分均撤銷。
    2.請命被告將原告歸為低收入戶等級2類，並補發93年度每
      月低收入戶生活補助費新台幣11,813元。
　(二)被告聲明：駁回原告之訴。
三、兩造之爭點：
  原告主張其母雖有存款，但無扶養原告事實，父親無工作能力
  更賴其扶養，不應將母親列入家庭計算人口範圍，是否可採？
　(一)原告主張：
    1.原告父親屆滿65歲，無工作能力，其生活尚賴原告每月給
       3,000元扶助，不應計算其收入所得。
    2.原告母親雖具有工作能力，惟原告母親為按件計酬之作業
      員，其收入及工作量皆不固定，符合台北市低收入戶調查
      及生活扶助作業規定第4點第4款規定，應以每月收入10,
      560元計算收入。另原告母親雖有存款但未對原告給予任
      何經濟援助。
    3.依社會救助法第5條第2款規定，家庭總收入計算人口之範
      圍應指同一戶籍內之共同生活者，同法施行細則第11條規
      定，本法第21條所稱戶內人口，指同一戶籍並共同生活者
      ，原告與父親為同一戶籍，母親則未同住，故不應將其列
      入家庭總人口計算範圍。
    4.由社會救助法修正草案可彰顯出，政府積極維護弱勢，將
      低收入戶的審查門檻合理放寬，被告將母親列為家庭總收
      入人口計算範圍，顯失公平正義。
　(二)被告主張：
    1.原告未婚，依社會救助法第5條規定，家庭總收入應計算
      人口範圍為原告之直系血親：原告、原告父親及母親，是
      以本件原告全戶共計3人。依財稅單位所提供最近一年度
      （91年度）財稅資料顯示：
      (1)原告（甲○○，53年8月6日出生），40歲，領有肢障重
        度身心障礙手冊，為無工作能力者，每月收入以０元計
        。
      (2)原告父親（陳敏夫，28年1月29日出生），65歲，無工
        作能力者，每月收入以０元計。
      (3)原告母親（郭彩葭，36年1月5日出生），57歲，係原告
        直系血親依規定應列計為戶內人口，依91年財稅資料無
        任何薪資所得，惟無社會救助法施行細則第9條之情事
        ，為具工作能力者，依臺北市低收入戶調查及生活扶助
        作業規定第4（3）點，每月薪資以24,681元計，另依91
        年度財稅資料，原告母親有12筆所營利所得及3筆利息
        所得共計57,569元，平均每月收入29,478元。
    2.本件依92年度財稅資料審核，原告領有肢障重度身心障礙
      手冊，以無工作能力者，每月收入０元計算；原告父親，
      65歲，無工作能力者，每月收入以０元計；原告母親，係
      原告直系血親依規定應列計為戶內人口，依92年財稅資料
      無任何薪資所得，惟無社會救助法施行細則第9條之情事
      ，為具工作能力者，依臺北市低收入戶調查及生活扶助作
      業規定第4（3）點，每月薪資以24,681元計，另依92年度
      財稅資料，原告母親有7筆所營利所得及4筆利息所得共計
      37,441元，平均每月收入27,801元。原告全戶3人家庭月
      總收入為27,801元，平均每人每月收入為9,267元。復依
      92年財稅資料原告全戶有房屋1筆及土地1筆計4,662,600
      元；另有利息所得4筆計11,443元，惟依93年8月9日北市
      社2字第09337427000號函規定，92年財稅資料之利息收入
      換算利率以臺灣銀行提供之92年1月1日至92年12月31日1
      年期定期存款之平均固定利率（百分之1.581）推算，其
      存款本金為723,782元；另有投資12筆計1,282,640元，全
      戶動產合計2,006,422元，平均每人為668,807元，超過每
      人動產 (存款本金及投資)平均150,000元之規定。
    3.依93年度臺北市低收入戶家庭生活扶助標準 (全戶平均每
      人每月總收入為13,797元)，自93年1月起核列原告1人為
      台北市低收入戶第3類，不予生活扶助。縱依原告陳述將
      原告母親每月薪資所得以10,560元計算，原告仍不符生活
      扶助之要件。
　　理  由
一、本件原分案號為93年度訴字第2421號，嗣經查明，原告僅對
    141,756元之生活補助費起訴涉訟，未逾20萬元，屬簡易程
    序案件，應改分「簡」案號，適用簡易程序進行。又原告起
    訴後，被告之代表人已由顧燕翎更換為薛承泰，被告新代表
    人薛承泰具狀聲明承受訴訟，於法有據，應予准許。
二、按「本法所稱低收入戶，係指家庭總收入平均分配全家人口
    ，每人每月在最低生活費標準以下者。前項所稱最低生活費
    標準，由中央、直轄市主管機關參照中央主計機關所公布當
    地區最近一年平均每人消費支出百分之60定之；直轄市主管
    機關並應報中央主管機關備查。」（台北市93年度最低生活
    費標準為每人每月13,797元）「前條所稱家庭總收入應計算
    人口範圍如下：一、直系血親。但子女已入贅或出嫁且無扶
    養能力可資證明者，得不計算。二、同一戶籍或共同生活之
    旁系血親及負扶養義務之親屬。三、綜合所得稅列入扶養親
    屬寬減額之納稅義務人。」分別為行為時社會救助法第4條
    、第5條所明定。次按「本法第4條第1項所稱家庭總收入，
    指下列各款之總額：一、工作收入：依據其戶籍所在地直轄
    市政府或行政院勞工委員會訂定之各項職業收入計算標準核
    定之。二、資產之收益：包括動產及不動產之收益。三、其
    他收入：前2款以外非屬社會救助給付之收入。」「依本法
    第10條申請生活扶助者，其家庭總收入以外之財產總額超過
    中央主管機關或直轄市主管機關公告之當年度一定金額者，
    不予扶助。」「有下列情形之一者，不予列入全家人口之工
    作收入，亦不核算其最低生活費用：一、應徵（召）入營服
    役者。二、在學領有公費者。三、入獄服刑、因案羈押或依
    法拘禁者。四、失蹤6個月以上者。前項情形，應提出證明
    文件。」「本法第15條第1項所稱低收入戶中有工作能力者
    ，指16歲以上，未滿65歲，無下列情事之一者：一、大學校
    院博士班、空中大學及空中專科進修補習學校以外之在學學
    生。二、身心障礙致不能工作者。三、罹患嚴重傷、病，必
    須3個月以上之治療或療養者、四、照顧罹患嚴重傷、必需3
    個月以上治療或療養之共同生活或受扶養親屬，致不能工作
    者。五、獨立扶養12歲以下血親卑親屬者。六、婦女懷胎6
    個月以上至分娩後2個月內者。七、其他經直轄市、縣（市
    ）主管機關認定者。前項年齡之計算，以調查當時之實足年
    齡為準。第1款應檢具在學證明書；第3款與第4款之受嚴重
    傷、病者及第6款之懷胎或生產婦女應檢具公立醫療機構或
    經中央衛生主管機關評鑑合格之醫院診斷書。」同法施行細
    則第2條、第5條、第9條亦分別定有明文，末按臺北市低收
    入戶調查及生活扶助作業規定第4點（3）規定：「前述薪資
    調查報告未列明者，需提供其他相關證明憑核，如無法提供
    證明，則依各類員工初任人員平均薪資計算。」，同作業規
    定4（4）規定：「有工作能力而無固定工作或未工作者，其
    工作收入以行政院勞工委員會最近1年度公布之基本工資為
    基礎，換算每人每日之基本工資，再以每月20個工作日計算
    。」92年10月23日府社2字第09202526000號公告：「…公告
    事項：本市93年度最低生活費標準訂為每人每月新臺幣
    13,797元整…」。
三、本件原告領有肢障重度身心障礙手冊，92年度台北市低收入
    戶總清查，經台北市萬華區公所初審後送被告核定，被告以
    92年12月3日北市社2字第09242418000號函復台北市萬華區
    公所准予核定，並由台北市萬華區公所以92年12月29日北市
    萬社字第0890號函轉知原告審核結果，自93年1月起核列原
    告1人為低收入戶第3類。原告不服，提起訴願，遭決定駁回
    ，復起訴主張其母雖有存款，但無扶養原告事實，父親無工
    作能力更賴其扶養，不應將母親列入家庭計算人口範圍，詳
    如其起訴狀事實欄所載理由等語。
四、查原告（53年出生），未婚，其家庭總收入應計算人口範圍
    包括原告及其直系血親共3人，依91年度財稅資料顯示，原
    告領有肢障重度身心障礙手冊，無工作能力，每月收入以0
    元計，原告父親陳敏夫（28年出生），無工作能力，每月收
    入以0元計，原告母親郭彩葭（36年出生），具工作能力，
    雖無薪資所得資料，依台北市低收入戶調查及生活扶助作業
    規定，每月薪資以24,681元計，且當年度有12筆營利所得及
    3筆利息所得計57,569元，平均每月收入29,478元，全戶平
    均每人每月收入9,826元，（即大於7,750元，但未超過10,6
    56元，應歸低收入戶第3類），又全戶有房屋及土地各1筆4,
    725,000元，利息所得3筆15,492元，依規定換算存款本金為
    693,154元，另有營利所得12筆計投資2,591,630元，動產3,
    284,784元，平均每人為1,094,928元，超過每人動產平均15
    0,000元之規定。再依92年度財稅資料顯示，原告及其父親
    均無工作能力，每月收入以0元計，其母親具工作能力，依
    台北市低收入戶調查及生活扶助作業規定，每月薪資以24,6
    81元計，當年度並有7筆營利所得及4筆利息所得計37,441元
    ，平均每月收入27,801元，全戶平均每人每月收入9,267元
    （大於7,750元，但未超過10,656元），屬低收入戶家庭扶
    助標準表第3類，又全戶有房屋及土地各1筆計4,662,600元
    ，利息所得4筆計11,443元，依規定換算存款本金為723,782
    元，另有投資12筆計1,282,640元，動產合計2,006,422元，
    平均每人為668,807元，超過每人動產平均150,000元之規定
    ，依台北市低收入戶調查及生活扶助作業規定第6點「低收
    入戶申請生活扶助，平均每人存款本金不得超過150,000 元
    （股票及其他投資併入上述限額計算），綜上說明，被告自
    93年1月起核列原告1人為低收入戶第3類，不予生活扶助（
    93年度台北市低收入戶家庭生活扶助標準表，見訴願卷第22
    頁），揆諸首揭規定及說明，自無不合，訴願決定，予以維
    持，亦無不妥，原告起訴意旨，訴請撤銷，並請命被告將原
    告歸為低收入戶第2類，及補發93年度每月低收入戶生活補
    助費11,813元，難認為有理由，應予駁回。
五、據上論結，本件原告之訴為無理由，依行政訴訟法第236條
    、第98條第3項前段，判決如主文。
中　　華　　民　　國　　94　　年　 　6　　月　　1　　 日
            第  三  庭    法    官   黃本仁
上為正本係照原本作成。
本件以訴訟事件所涉及之法律見解具有原則性者為限，始得於本
判決送達後20日內向本院提出上訴狀並表明上訴理由，如已於本
判決宣示後送達前提起上訴者，應於判決送達後20日內補具上訴
理由（均按他造人數附繕本），且經最高行政法院許可後方得上
訴。
中　　華　　民　　國　　94　　年　 　6　　月　　3　　 日
            　　　　　　　書 記 官   姚國華
